【裁判字號】    97,易,1740
【裁判日期】    970530
【裁判案由】    詐欺
【裁判全文】
臺灣臺中地方法院宣示判決筆錄          97年度易字第1740號
公  訴  人  臺灣臺中地方法院檢察署檢察官
被      告  丙○○
上列被告因恐嚇取財案件，經檢察官提起公訴（九十六年度偵字
第二四九二六號），本院於中華民國九十七年五月三十日十六時
，在本院第三法庭宣示判決，出席職員如下：
      法  官  陳思成
      書記官  吳詩琳
法官起立朗讀判決主文、犯罪事實要旨、處罰條文、附記事項及
告以上訴限制、期間並提出上訴狀之法院，且諭知記載其內容：
一、主    文：
丙○○幫助意圖為自己不法之所有，以恐嚇使人將本人之物交付
，處有期徒刑肆月，如易科罰金，以新台幣壹仟元折算壹日；減
為有期徒刑貳月，如易科罰金，以新台幣壹仟元折算壹日。
二、犯罪事實要旨：
丙○○前無不法犯罪前科紀錄，素行尚佳，其明知個人在金融機
構帳戶之存摺、提款卡等帳戶資料，係供自己使用之重要理財工
具，關係個人財產、信用之表徵，且可預見存摺、提款卡、開戶
印章及其密碼資料如任意交予他人使用，而未加以闡明正常用途
，極易被利用為與財產有關之犯罪工具，竟仍不顧他人可能遭受
財產上損害之危險，而基於縱若其所提供金融機構之帳戶被利用
作為恐嚇取財之用，亦不違背其本意之幫助犯意，於民國九十六
年二月二十七日中午十二時許，在國道一號高速公路仁德交流道
下之客運車站內，以委託代向銀行辦理貸款，需製作信用紀錄之
名義，將其在如附表一所示金融機構所開設帳戶之存摺、提款卡
及密碼資料，一併委託某不知情之客運駕駛遞送交付予在國道一
號高速公路新市○○道下收件之真實姓名、年籍均不詳，自稱「
王文娟」之成年人使用，而容許該人所屬不法犯罪集團成員藉各
該帳戶以遂行恐嚇取財之犯罪。之後，該名成年人所屬不法犯罪
集團成員即基於意圖為自己不法所有之犯意聯絡，先後於附表二
所示之時間，各以如附表二所示之手法，要求臺北市士林區之乙○○與臺中縣石岡鄉之甲○○需匯款至丙○○所提供之如附表二
匯入帳戶欄所示之金融機構帳戶內，致使乙○○、甲○○均因而
心生畏懼，各匯款新台幣（下同）三萬元及合計十五萬一千一百
元（起訴書誤以甲○○僅匯款共三萬五千元）至丙○○所提供如
附表二匯入帳戶欄所示之金融機構帳戶內。嗣經乙○○、甲○○
皆察覺情況有異，經報警處理，始由警循線查知上情。
三、處罰條文：
刑法第三十條第一項前段、第二項、第三百四十六條第一項、第
五十五條、第四十一條第一項前段，刑法施行法第一條之一第一
項、第二項前段，中華民國九十六年罪犯減刑條例第二條第一項
第三款、第七條、第九條。
四、附記事項：
  (一)按刑法第三百四十六條第一項之恐嚇取財罪，與同法第三百
    三十九條第一項之詐欺取財罪，二者之區別，在於前者係施
    用使人心生畏怖之恐嚇手段，致被害人心生畏懼，明知不應
    交付財物而交付，後者則係施用詐術手段，使人陷於錯誤，
    誤信為應交付財物而交付。惟上開之恐嚇手段，常以虛假之
    事實為內容，故有時亦不免含有詐欺之性質，倘含有詐欺性
    之恐嚇取財行為，足使人心生畏懼時，自應僅論以高度之恐
    嚇取財罪，殊無再適用詐欺取財罪之餘地（最高法院八十四
    年度台上字第一九九三號判決參照）。本件前開真實姓名、
    年籍均不詳，自稱「王文娟」之成年人所屬犯罪集團成員以
    電話聯繫被害人甲○○，後並以欲至被害人住所尋找被害人
    家屬代為處理損害賠償事宜之事恐嚇之，致使被害人因而心
    生畏懼，依指示陸續將合計十五萬一千一百元匯入被告丙○○印所開設如附表二匯入帳戶欄所示之金融機構帳戶內，此
    部分犯行核係犯刑法第三百四十六條第一項之恐嚇取財罪，
    是被告所犯應係幫助恐嚇取財罪，起訴書原認被告此部分所
    為屬幫助詐欺取財犯行；但已經公訴檢察官於本院準備程序
    當庭變更為幫助恐嚇取財罪。
  (二)被告丙○○將所申設高雄縣鳳山市○○路郵局帳戶資料交付
    予不法犯罪集團成員使用，以幫助遂行恐嚇取財犯罪之犯罪
    事實（如附表二編號一所示），與本件經起訴並論罪之被告
    幫助恐嚇取財犯行（如附表二編號二所示），係屬同一交付
    行為而為幫助之同種想像競合犯之裁判上一罪關係之案件，
    則該等部分之犯罪事實本即為本件起訴效力所及，復經公訴
    檢察官於準備程序時當庭補充之，本院自得併予審究。至被
    告將所申設高雄縣鳳山市○○路郵局帳戶資料交付予不法犯
    罪集團成員使用，以幫助遂行恐嚇取財犯罪之犯行（如附表
    二編號一所示），固據臺灣高雄地方法院檢察署檢察官於九
    十七年三月五日以九十七年度偵字第二四七九號為不起訴處
    分確定；然按檢察官就犯罪事實一部起訴者，其效力及於全
    部，刑事訴訟法第二百六十七條定有明文，而一行為觸犯數
    罪名者，應從一重處斷，即學說上所謂想像競合犯，為裁判
    上一罪，基於公訴不可分，審判不可分之原則，檢察官就想
    像競合關係之一部起訴者，受理法院對於未經起訴之他部分
    自屬有權審判，縱經檢察官將此具有不可分性之整個犯罪，
    割裂為二，僅一部起訴而他部予以不起訴之處分，其處分亦
    應認為無效。又不起訴處分已確定者，非有刑事訴訟法第四
    百二十條第一項第一款、第二款、第四款或第五款所定得為
    再審原因之情形或發現新事實或新證據者，不得對同一案件
    再行起訴，固為該法第二百六十條所明定。惟該法條所稱之
    同一案件，係指同一訴訟物體，即被告與犯罪事實均屬相同
    者而言，亦即係指事實上同一之案件，而不包括法律上同一
    案件在內；則裁判上一罪案件之一部分，經檢察官以行為不
    罰為不起訴處分者，即與其他部分不生裁判上一罪關係，自
    非刑事訴訟法第二百六十條所稱之同一案件，檢察官就未經
    不起訴處分之其他部分，仍得再行起訴，並不受上開法條之
    限制 (最高法院九十三年度台上字第六０五三號判決意旨參
    照）。查「被告幫助正犯向被害人乙○○恐嚇取財部分」，
    與本件經檢察官起訴之「被告幫助正犯向被害人甲○○恐嚇
    取財部分」，被告僅有一個提供帳戶之交付行為，幫助不法
    犯罪集團成員分別對被害人乙○○、甲○○恐嚇取財，被告
    係以一行為觸犯二個構成要件相同之幫助恐嚇取財罪名，構
    成同種想像競合犯，二者僅為裁判上一罪關係，是檢察官自
    得就如附表二編號一所示幫助恐嚇取財犯行部分另為起訴；
    且依據上開說明，臺灣高雄地方法院檢察署檢察官所為前揭
    不起訴處分應屬無效，亦附此指明。
五、協商判決除有刑事訴訟法第四百五十五條之四第一項第一款
    於本訊問程序終結前，被告撤銷協商合意或檢察官撤回協商
    聲請者；第二款被告協商之意思非出於自由意志者；第四款
    被告所犯之罪非第四百五十五條之二第一項所定得以協商判
    決者；第六款被告有其他較重之裁判上一罪之犯罪事實者；
    第七款法院認應諭知免刑或免訴、不受理者情形之一，及違
    反同條第二項「法院應於協商合意範圍內為判決；法院為協
    商判決所科之刑，以宣告緩刑或二年以下有期徒刑、拘役或
    罰金為限」之規定者外，不得上訴。
六、如不服本判決，而有上開可得上訴情形，得自收受宣示判決
    筆錄送達之日起十日內，向本院提出上訴書狀（需敘明具體
    之上訴理由），上訴於第二審法院。
中    華    民    國    97    年    5     月    30    日
                  刑事第三庭  法  官  陳思成
                              書記官  吳詩琳
上為正本係照原本作成
                              書記官  吳詩琳
中    華    民    國    97    年    5     月    30    日
附錄本案論罪科刑法條全文：
刑法第三百四十六條第一項
意圖為自己或第三人不法之所有，以恐嚇使人將本人或第三人之
物交付者，處六月以上五年以下有期徒刑，得併科一千元以下罰
金。
【附表一】
┌──┬──────┬──────┬──────┬──────┬──────┬───┐
│編號│開 戶  日 期│金融機構名稱│帳        號│交 付  日 期│交 付  地 點│備  註│
├──┼──────┼──────┼──────┼──────┼──────┼───┤
│ 一 │78年02月04日│高雄縣鳳山市│0000000號   │96年02月27日│國道一號高速│      │
│    │            │三民路郵局（│            │中午12時許  │公路仁德交流│      │
│    │            │局號0000000 │            │            │道下客運車站│      │
│    │            │）          │            │            │委託某不知情│      │
│    │            │            │            │            │之客運駕駛遞│      │
│    │            │            │            │            │送交付      │      │
├──┼──────┼──────┼──────┼──────┼──────┼───┤
│ 二 │88年09月14日│中國信託商業│000000000000│同上        │同上        │      │
│    │            │銀行西臺南分│8700號      │            │            │      │
│    │            │行          │            │            │            │      │
└──┴──────┴──────┴──────┴──────┴──────┴───┘
【附表二】
┌──┬──────┬───┬─────────┬────────┬───────┬───┐
│編號│  匯款時間  │被害人│匯款金額（新台幣）│匯入被告帳戶名稱│   恐嚇手法   │備  註│
├──┼──────┼───┼─────────┼────────┼───────┼───┤
│ 一 │96年02月27日│乙○○│30000元           │附表一編號一所示│僭充黑道人士，│      │
│    │16時許      │      │                  │高雄縣鳳山市三民│向被害人乙○○│      │
│    │            │      │                  │路郵局帳戶      │恐嚇稱兄弟跑路│      │
│    │            │      │                  │                │需要錢，請被害│      │
│    │            │      │                  │                │人贊助，否則將│      │
│    │            │      │                  │                │對其不利      │      │
├──┼──────┼───┼─────────┼────────┼───────┼───┤
│ 二 │96年03月01日│甲○○│合計151100元（起訴│附表一編號二所示│假借援交之名義│      │
│    │凌晨某時起  │      │書誤以甲○○僅匯款│中國信託商業銀行│，要求被害人何│      │
│    │            │      │共35000元）       │西臺南分行帳戶  │俊華至自動提款│      │
│    │            │      │                  │                │機操作以確認身│      │
│    │            │      │                  │                │分，嗣又稱因操│      │
│    │            │      │                  │                │作不當，造成系│      │
│    │            │      │                  │                │統損壞，需匯款│      │
│    │            │      │                  │                │賠償損失，否則│      │
│    │            │      │                  │                │將至被害人住處│      │
│    │            │      │                  │                │要求其家人處理│      │
└──┴──────┴───┴─────────┴────────┴───────┴───┘


司法院資訊處製作；財團法人民間司法改革基金會備份。
